【裁判字號】    89,交上訴,692
【裁判日期】    890315
【裁判案由】    過失致死等
【裁判全文】
臺灣高等法院臺南分院刑事判決          八十九年度交上訴字第六九二號    潛
      上  訴  人  臺灣嘉義地方法院檢察署檢察官
      上  訴  人
      即  被  告  甲  ○  ○
      指定辯護人  本院 法 官  乙  ○  ○
右列上訴人因被告過失致死案件，不服臺灣嘉義地方法院八十八年度交易字第二五三
號中華民國八十九年三月十五日第一審判決（起訴案號：臺灣嘉義地方法院檢察署八
十八年度偵字第五三○五號；併辦案號：同上署八十八年度偵字第六一九○號），提
起上訴，本院判決如左：
      主      文
原判決關於甲○○部分撤銷。
甲○○服用酒類，不能安全駕駛動力交通工具而駕駛，處有期徒刑月；又過失傷害
人，處有期徒刑柒月；又對於無自救力之人依法令應扶助而遺棄之，因而致人於死，
處有期徒刑柒年；應執行有期徒刑柒年伍月。
      事      實
一、甲○○於民國（下同）八十八年七月二十九日凌晨一時五十分許，於酒後其吐氣
    所含酒精成份為每公升○˙五三毫克之不能安全駕駛動力交通工具之情況下，仍
    駕駛車號ＲＯ─二六三八自小客車，沿嘉義市○○路由北往南方向行駛，途經嘉
    義市○○路一五四號前劃有分向限制線之道路時，本應注意汽車於劃有分向限制
    線之路段，不得迴車，依當時之情形，亦無不能注意之情事，竟疏未注意貿然於
    上開劃有分向限制線之路段左轉迴車，適有彭俊緯騎乘車號ＱＢＲ─二八○輕型
    機車沿友愛路由北往南方向，亦疏未注意車前狀況及在已劃分快慢車道之道路，
    輕型機器腳踏車應在慢車道行駛，即貿然行駛快車道駛至，迨彭俊緯見甲○○所
    駕駛之車輛時已煞車不及，導致彭俊緯騎乘之機車車頭撞擊甲○○駕駛之自小客
    車之左後門，人車失控打滑倒地橫置於對向車道，彭俊緯因而倒地不起受有頭部
    、胸部及右下肢傷害，而成為無自救力之人。甲○○對於因其肇事受傷之無自救
    力人彭俊緯，依法令應即採取救護或其他必要扶助之措施，不得駛離現場，詎甲
    ○○竟未下車查看，不為其生存所必要之扶助而遺棄之，反而駕車逃離現場，經
    嘉義市○○路一五○號羊莊羊肉店老闆高嘉政聽見二車相撞之巨響而目睹車禍事
    件後報警時，復有簡榮城駕駛車號ＨＥ─八二四九自小客車，沿嘉義市○○路由
    南往北方向駛至，本應注意車前狀況，隨時採取必要之安全措施，依當時情形，
    無不能注意之情事，竟疏未注意，貿然撞及已倒地之彭俊緯之後肩部及臀部，使
    彭俊緯因而受有右臀部中間外側有１０×８×１公分下陷痕，合併骼骨多發閉鎖性
    骨折、右上肢前臂外側擦傷二處、右下肢大腿後外側皮下出血合併股骨閉鎖性骨
    折等傷害，經送醫急救，因頭部外傷顱內出血等直接原因不治死亡。簡榮城於本
    件車禍發生後，在未被有偵查犯罪職權之機關或公務員查知其為犯人前，即主動
    向前往處理之嘉義市警察局交通隊警員蕭存正自首，並進而接受本件裁判（簡榮
    城過失傷害部分，業經原審判處有期徒刑月，如易科罰金，以佰元折算壹日
    ，緩刑貳年確定）。
二、案經臺灣嘉義地方法院檢察署檢察官自動檢舉偵查起訴及移送併辦。
      理      由
一、訊據被告甲○○矢口否認有過失傷害及遺棄致死犯行，辯稱：伊當時酒醉，不知
    撞到人，不是有意逃跑等語。
二、前揭時、地，被告甲○○如何於酒後不能安全駕駛動力交通工具之情況下，仍駕
    駛車號ＲＯ—二六三八自小客車肇事以及於肇事後致被害人受傷時，如何因害怕
    而遺棄被害人於不顧，隨即駕車離開現場逃逸之事實，業據被告於偵查中及原審
    審理時供承不諱，核與證人即被害人之父丙○○、現場目擊證人高嘉政、陳建儒
    分別於警訊、偵查中所證述之情節相符，並有於酒後其吐氣所含酒精成份為每公
    升○˙五三毫克之酒精測試值一紙、道路交通事故調查報告表一份、現場照片暨
    相驗屍體照片共三十三張附於相驗卷可稽，而被害人確係因本件車禍受有頭部外
    傷導致顱內出血不治死亡，亦經臺灣嘉義地方法院檢察署檢察官督同法醫師相驗
    屬實，製有勘驗筆錄、相驗屍體證明書及驗斷書各一份可憑。
三、按行車迴車時，在劃有分向限制線之路段，不得迴車，此道路交通安全規則第一
    百零六條第二款定有明文。被告為汽車駕駛人，於上揭時間駕車行經前開劃有分
    向限制線之路段時，自應遵守前揭道路交通安全規則之規定，不得左轉迴車，本
    件依卷附道路交通事故調查報告表所載，案發地為劃有分向限制線之四線道路段
    ，而事故發生時，天候晴朗，夜間有照明，道路為市區道路、直線柏油路面、路
    面乾燥無缺陷、無障礙物、視距良好，有道路交通事故調查報告表在卷可參，亦
    無不能注意之情事，被告竟疏未注意貿然違反前揭規定於上開劃有分向限制線之
    路段左轉迴車，致被害人所騎乘之輕型機車閃避不及而撞及被告所駕駛之自小客
    車，被告有過失責任甚明。本件經送臺灣省嘉雲區車輛行車事故鑑定委員會鑑定
    結果，認定「甲○○服用酒類超法定標準值駕駛自小客車，於分向限制線路段，
    左轉迴車不當，為肇事主因；彭俊緯駕駛輕機車，未依規定行駛慢車道及未注意
    車前狀況，為肇事次因。」有該委員會八十八年十二月十四日嘉鑑字第八八九九
    七號函暨所附鑑定意見書各一份可稽（見一審卷第二十二至二十四頁）可稽，本
    院再送臺灣省車輛行車事故覆議委員會覆議結果，認定「甲○○夜晚酒精濃度過
    量駕駛自小客車，於劃有行車分向限制線路段，違規由右側向左迴車不當，為肇
    事原因，另肇事後逃逸，有違規定。彭俊緯無肇事因素，惟未依規定行駛慢車道
    ，有違規定。」有該委員會府覆議字第八九○九五七號覆議意見書可考（見本院
    卷第三十四頁），均認被告於本件車禍有過失責任。查被告於案發時於酒後吐氣
    所含酒精成份為每公升○˙五三毫克，有酒精測試值一紙可參，且肇致本件車禍
    ，被告自應負服用酒類，不能安全駕駛動力交通工具而駕駛之犯行。又因被告之
    過失發生本件車禍，致被害人人車失控打滑倒地橫置於對向車道，有道路交通事
    故調查報告表在卷可憑，被害人因而倒地不起受有頭部、胸部及右下肢傷害（無
    證據證明係為重大不治或難治之重傷害），二者間，具有相當因果關係，被告過
    失傷害罪行堪以認定。
四、被告於肇事後，致被害人人車失控打滑倒地橫置於對向車道，適有簡榮城駕駛車
    號ＨＥ─八二四九自小客車，沿嘉義市○○路由南往北方向駛至時，撞及已倒地
    之被害人之後肩部及臀部，顯然被害人於肇事現場受此重創倒地後，已成為非待
    他人之保護，即不能維持其生存之無自救力人，核與刑法第二百九十四條所謂無
    自救力之人，係指其人無維持其生存所必要之能力，非待他人之扶助、養育或保
    護，即不能維持其生存者而言（最高法院二十七年上字第一七六五號、三十一年
    上字第一八六七號判例參照），其構成要件相符，足認被害人已成為不能維持其
    生存之無自救力之人。而原審質之被告：「你當時是否知道自己的車子與別人的
    車子發生擦撞？」答稱：「知道。」，再質之被告：「為何別人撞上你，你未停
    車，並下車察看？」答稱：「因為路旁有人在那邊一直喊，一直叫，所以我害怕
    沒有下車。」（見一審卷第十九頁正反面），足見被告知悉其所駕車輛與他人的
    車輛發生擦撞，竟於路人在喊叫時，仍未停車，自難辭交通肇事逃逸罪行，且被
    害人騎乘之輕型機車碰撞被告所駕駛之自小客車後，前方引擎蓋部分已全損變形
    ，其左後車門部分亦嚴重凹損，均有車損照片在卷可憑，足徵本件車禍發生時撞
    擊力之強大，被告殊難諉為不知發生本件車禍。按汽車駕駛人，駕駛汽車肇事致
    人受傷或死亡，應即採取救護或其他必要措施，並向警察機關報告，不得駛離，
    此道路交通管理處罰條例第六十二條第一項前段定有明文，被告為汽車駕駛人，
    對於上揭時、地，因其駕駛之小客車肇事受傷而無自救力之被害人，本應依前開
    道路交通管理處罰條例之規定，立即採取救護或其他必要扶助之措施，竟不為被
    害人生存所必要之保護，反而駕車逃離現場，遺棄無自救力之被害人於不顧，其
    有遺棄之故意亦堪認定。而致被害人遭行經該處之簡榮城撞及後肩部及臀部，因
    而受有右臀部中間外側有１０×８×１公分下陷痕合併骼骨多發閉鎖性骨折、右上
    肢前臂外側擦傷二處、右下肢大腿後外側皮下出血合併股骨閉鎖性骨折等傷害，
    經送醫急救，因頭部外傷顱內出血等直接原因不治死亡。被告之前揭遺棄行為與
    被害人之死亡間，自有相當因果關係，遺棄致死罪事證亦臻明確，應以依法論科
    。被告辯稱：伊當時酒醉，不知撞到人，不是有意逃跑等詞，純事後卸責之詞，
    不足採信。
五、核被告所為，係犯刑法第一百八十五條之三之服用酒類，不能安全駕駛動力交通
    工具而駕駛罪、同法第一百八十五條之四之肇事逃逸罪、同法第二百八十四條第
    一項前段之過失傷害罪及同法第二百九十四條第二項前段之遺棄致死罪。公訴人
    認被告成立刑法第二百七十六條第一項之過失致死罪及公共危險罪，二罪間有牽
    連關係，從一重處斷，起訴法條尚有未洽，應予變更。其以一行為觸犯遺棄致死
    罪及肇事逃逸罪二罪，為想像競合犯，依刑法第五十五條之規定，應從一重按遺
    棄致死罪處斷。公訴人就被告所犯遺棄部分之事實，雖未據起訴，然因與已起訴
    之肇事逃逸部分有想像競合犯之裁判上一罪關係，為起訴效力所及，自應併予審
    理，附此敘明。被告所犯上開服用酒類，不能安全駕駛動力交通工具而駕駛罪、
    過失傷害罪及遺棄致死罪間，犯意各別，罪名不同，應予分論併罰。又被告酒醉
    駕車，因而致被害人受傷，應依道路交通管理處罰條例第八十六條第一項規定，
    加重其刑。原審以被告罪證明確，因予論罪科刑，固非無見。惟查(一)本件被告係
    撞傷被害人後，遺棄被害人致被害人為另一輛小客車撞及，受傷不治死亡，被告
    應成立過失傷害罪及遺棄致死罪，原判決認被告成立過失致死罪及遺棄罪，洵有
    違誤。(二)又原判決認被告所犯服用酒類，不能安全駕駛動力交通工具而駕駛罪與
    其他罪行，應分論併罰，而未為說明公訴人起訴被告過失致死罪及公共危險罪，
    二罪間有牽連關係，從一重處斷之見解，未為妥適，而予變更起訴法條，亦有未
    當。檢察官上訴意旨，指摘原判決不當，為有理由。被告上訴意旨，否認犯罪，
    則無足取。自應由本院就被告甲○○部分撤銷改判之。爰審酌被告甲○○於飲酒
    後不能安全駕駛之情況下，仍駕車以致肇事，並於被害人受傷後遺棄逃逸，導致
    被害人死亡，過失程度非輕，惡性匪淺，犯後又否認有過失之態度，及尚未與被
    害人家屬達成民事和解等一切情狀，量處服用酒類，不能安全駕駛動力交通工具
    而駕駛罪有期徒刑三月、過失傷害罪有期徒刑七月，遺棄致死罪有期徒刑七年，
    並定其應執行之刑為有期徒刑七年五月，以示懲儆。
六、據上論斷，應依刑事訴訟法第三百六十九條第一項前段、第三百六十四條、第二
    百九十九條第一項前段、第三百條，刑法第一百八十五條之三、第一百八十五條
    之四、第二百八十四條第一項前段、第二百九十四條第二項前段、第五十五條、
    第五十一條第五款，道路交通管理處罰條例第八十六條第一項，罰金罰鍰提高標
    準條例第一條前段，判決如主文。
本案經檢察官曾顯智到庭執行職務。
中  華  民  國      八  十  九      年      九      月      二十七      日
                                臺灣高等法院臺南分院刑事第五庭
                                    審判長法官  茆    臺    雲
                                          法官  李    文    福
                                          法官  蔡    長    林
右正本證明與原本無異。
遺棄致死罪如不服本判決，應於判決送達後十日內向本院提出上訴狀，其未敘述理由
者並應於提出上訴狀後十日內向本院補提理由書（應附繕本）。
服用酒類，不能安全駕駛動力交通工具而駕駛罪、過失傷害罪，不得上訴。
                                    法院書記官  李    培    薇
中  華  民  國      八  十  九      年      九      月      二十八      日
附錄本案論罪科刑法條全文：
刑法第一百八十五條之三：
服用毒品、麻醉藥品、酒類或其他相類之物，不能安全駕駛動力交通工具而駕駛者，
處一年以下有期徒刑、拘役或三萬元以下罰金。
刑法第一百八十五條之四：
駕駛動力交通工具肇事，致人死傷而逃逸者，處六月以上五年以下有期徒刑。
刑法第二百八十四條：
因過失傷害人者，處六月以下有期徒刑、拘役或五百元以下罰金。致重傷者，處一年
以下有期徒刑、拘役或五百元下罰金。
從事業務之人，因業務上之過失傷害人者，處一年以下有期徒刑、拘役或一千元以下
罰金。致重傷者，處三年以下有期徒刑、拘役或二千元以下罰金。
刑法第二百九十四條第二項：
對於無自救力之人，依法令或契約應扶助，養育或保護而遺棄之或不為其生存所必要
之扶助、養育或保護者，處六月以上五年以下有期徒刑。
因而致人於死者，處無期徒刑或七年以上有期徒刑，致重傷者，處三年以上十年以下
有期徒刑。


司法院資訊處製作；財團法人民間司法改革基金會備份。
